臺灣高等法院刑事判決
109年度上易字第1700號
上  訴  人  臺灣基隆地方檢察署檢察官
被      告  葉昆瑋


上列上訴人因竊盜案件，不服臺灣基隆地方法院108年度易字第3
35號，中華民國109年5月5日第一審判決（起訴案號：臺灣基隆
地方檢察署108年度偵字第1976號），提起上訴，本院判決如下
：
    主  文
上訴駁回。
    理  由
一、公訴意旨略以：葉昆瑋、潘博文均為基隆市○○區○○路00號「
    我家牛排○○店」之工作人員，兩人為同事關係。葉昆瑋竟意
    圖為自己不法之所有，基於竊盜之犯意，於民國107年11月1
    0日上午11時13分許，在基隆市○○區○○路00號「我家牛排○○
    店」廚房內，趁潘博文離開廚房上廁所、暫將其所有型號OP
    PO R15銀白色手機〈下稱本案手機，價值新臺幣《下同》15,00
    0元〉1支放置於廚房冰箱旁桌上之際，進入廚房徒手竊取該
    手機，得手後即離開廚房。嗣潘博文回廚房後遍尋手機不著
    ，經調閱該店廚房監視錄影器畫面，發現其離開廚房後只有
    葉昆瑋進入廚房，並短暫停留在本案手機放置處後旋即離開
    廚房。因認被告涉犯刑法第320條第1項之竊盜罪等語。
二、按犯罪事實應依證據認定之，無證據不得認定犯罪事實；又
    不能證明被告犯罪者，應諭知無罪之判決，刑事訴訟法第15
    4條第2項、第301條第1項分別定有明文。再按事實之認定，
    應憑證據，如未能發現相當證據，或證據不足以證明，自不
    能以推測或擬制之方法，為裁判基礎；且認定不利於被告之
    事實須依積極證據，苟積極證據不足為不利於被告事實之認
    定時，即應為有利於被告之認定；另認定犯罪事實所憑之證
    據，雖不以直接證據為限，間接證據亦包括在內，然無論直
    接證據或間接證據，其為訴訟上之證明，須於通常一般之人
    均不致有所懷疑，而得確信其為真實之程度者，始得據之為
    有罪之認定，倘其證明尚未達到此一程度，而有合理之懷疑
    存在，無從使事實審法院得有罪之確信時，即應由法院為諭
    知被告無罪之判決（最高法院40年台上字第86號、30年上字
    第816號、76年台上字第4986號判例意旨參照）。又犯罪事
    實之認定，係據以確定具體的刑罰權之基礎，自須經嚴格之
    證明，故其所憑之證據不僅應具有證據能力，且須經合法之
    調查程式，否則即不得作為有罪認定之依據。倘法院審理之
    結果，認為不能證明被告犯罪，而為無罪之諭知，即無前揭
    第154條第2項所謂「應依證據認定」之犯罪事實之存在。因
    此，同法第308條前段規定，無罪之判決書只須記載主文及
    理由。而其理由之論敘，僅須與卷存證據資料相符，且與經
    驗法則、論理法則無違即可，所使用之證據亦不以具有證據
    能力者為限，即使不具證據能力之傳聞證據，亦非不得資為
    彈劾證據使用。故無罪之判決書，就傳聞證據是否例外具有
    證據能力，本無須於理由內論敘說明（最高法院100年度台
    上字第2980號判決意旨參照）。
三、公訴意旨認被告葉昆瑋涉有上開犯行，係以被告之供述、證
    人即告訴人潘博文之證述、現場監視錄影光碟及錄影畫面翻
    拍照片等件，為其主要論據。
四、訊據被告固坦承與告訴人均為「我家牛排○○店」之工作人員
    ，且於上開時間曾進入廚房；惟堅詞否認有何竊盜犯行，辯
    稱：我當天沒有看到告訴人手機，也沒有拿取，我當時就是
    在廚房作業而已等語。
五、經查：
  ㈠被告與告訴人2人均為基隆市○○區○○路00號「我家牛排○○店」
    之工作人員，且於107年11月20日上午11時許皆有進入廚房
    工作之事實，業經被告自承在卷（見本院卷第44頁），核與
    證人潘博文於偵查及原審審理時、證人即店長蔡啟忠於原審
    審理中證述之情節相符（見108年度偵字第1976號卷，下稱
    偵卷，第51至53頁；原審卷第37至41頁、第68至86頁），並
    有店內監視錄影畫面光碟1片、錄影畫面翻拍照片6張（見偵
    卷第15至19頁、偵卷光碟片存放袋）及原審就上開錄影畫面
    所為之勘驗筆錄1份（見原審卷第40至41頁）在卷可稽。是
    此部分事實，首堪認定。
　㈡另本案手機於上揭時、地遭竊一情，業據證人潘博文於警詢
    、偵查中指證：我在107年11月20日上午11時許，我在基隆
    市中二路我家牛排1樓內場廚房中工作、備料，休息時間我
    坐在冰箱旁使用手機，後來我肚子痛要去廁所，就把手機放
    在一旁桌上，沒幾分鐘回來，我準備要使用手機聯絡廠商，
    卻發現我的手機不見、被人拿走了一語明確（見偵卷第12頁
    、第51至53頁）。而前開證述內容為告訴人親身經歷之事，
    且衡以卷內被告、告訴人及店長蔡啟忠等人之陳述（見偵卷
    第8頁、第13頁；原審卷第76頁），告訴人與被告於本案發
    生前並無任何恩怨嫌隙，告訴人當無端設詞陷害被告而令自
    己平白耗費大量時間於訴訟程序，甚而甘冒誣告重罪而身陷
    刑事處罰之必要，故告訴人之指訴，應非子虛。
　㈢再經原審當庭勘驗上開監視錄影畫面，結果為：「錄影畫面
    一開始出現在畫面中間的是告訴人，畫面顯示的地點是我家
    牛排○○店的廚房，正對攝影機鏡頭的對面位置是該店的後門
    ，後門外可以看見有停放機車，11：12：44秒之後告訴人直
    接往下走離開畫面，11：13：24秒時，畫面中被告由下方出
    現，11：13：54秒至11：14：10秒間，被告在冰箱旁邊的死
    角位置，看不見被告的動作，11：14：10秒被告走出來之後
    先去端麵，11：14：26秒時先將麵放在餐車上，然後去開冷
    凍櫃找位置，11：14：39秒時把麵放進冷凍櫃，11：14：44
    秒關上冷凍櫃後，被告往下直接離開畫面，11：18：18秒至
    11：18：36秒時告訴人在畫面中工作，等告訴人離開畫面之
    後，影片結束」，有勘驗筆錄存卷可查（見原審卷第40頁）
    。則該段錄影過程中，並無其他人進到冰箱旁邊的死角位置
    ，亦可認定。
　㈣然而：
　⒈由上述勘驗筆錄可知，該錄影畫面結束於告訴人再次離開廚
    房之時，而由告訴人當時再次進入廚房至離開時之神情、舉
    止，並未表現出任何慌張、尋找物品之姿態；則畫面結束時
    ，本案手機是否已遭竊或告訴人業已發現本案手機失竊，即
    有疑慮。
　⒉另經證人潘博文於原審審理中證稱：錄影結束後，再隔大概5
    至10分鐘才發現本案手機不見一語（見原審卷第40頁），證
    人蔡啟忠於原審審理中證述：這個影片最後的時間是11時18
    分許，應該是11點半，也就是開始營業之後才發現東西不見
    等語（見原審卷第81頁），益徵該錄影畫面結束時，告訴人
    尚未發現本案手機失竊無誤。亦即，該段錄影畫面僅攝錄從
    「告訴人將本案手機放在被冰箱遮住的死角位置」至「告訴
    人回到該處並再次離開」，並未包含「告訴人再次離開廚房
    」至「告訴人發現本案手機遭竊」之全部過程。既然告訴人
    於上開畫面結束時，尚未確認本案手機是否遭竊，則本案手
    機是否於上開畫面時間內（即被告出現於該廚房且走至該死
    角位置時）遭被告竊取，尚有疑慮。
　⒊至於告訴人於原審審理中，雖已證稱：當時看過的影片內容
    不只當庭播放部分，但看完影片之後完全沒有其他人到那個
    位置一語明確（見原審卷第42頁）。然被害人就被害經過之
    陳述，除須無瑕疵可指，且須就其他方面調查又與事實相符
    ，亦即仍應調查其他補強證據以擔保其指證、陳述確有相當
    之真實性，而為通常一般人均不致有所懷疑者，始得採為論
    罪科刑之依據，非謂被害人已踐行人證之調查程序，即得逕
    以其指證、陳述作為有罪判決之唯一證據（最高法院98年度
    台上字第107號判決意旨參照）；亦即，縱使告訴人證述歷
    歷，仍須有補強證據佐證所言，尚難逕以其單一證述，即
    逕採為認定被告犯行之依據。而自「告訴人再次離開廚房（
    即11：18：36許）」至「告訴人發現本案手機遭竊」這段時
    間之錄影畫面並未留存、未經確認一節，業經證人蔡啟忠於
    原審審理中證稱：沒有從頭到尾看完，快轉著看，從「上開
    畫面結束到告訴人表示東西不見」的這段時間畫面，我沒有
    再看，且只有錄下至上開畫面結束之影片，其他畫面一個禮
    拜就洗掉了，沒有保留等語（見原審卷第81至82頁），及證
    人即當天到場處理之員警黃彥文於原審審理中結證：我沒有
    從頭到尾看完，我沒有看上開影像之後的畫面一語（見原審
    卷第104頁），甚為明確；且據證人蔡啟忠前揭證述，亦難
    認其曾與告訴人一同看完後續之錄影畫面，則告訴人前揭指
    稱：後續畫面中未曾見其他人走至該死角位置一語，乃為告
    訴人之單一指證，未獲其他證據補強，尚難遽採為不利被告
    之認定。再者，該廚房設有後門，當時後門敞開，可以直接
    通往外面一情，有前述勘驗筆錄及監視錄影畫面翻拍照片在
    卷足憑（見偵卷第15頁）；證人蔡啟忠亦證稱：後門是個巷
    子，很多人在此走動，廚房內進出者就是工作人員，但有時
    候送貨的人會走後門，也曾經有客人從後門進來走到前門等
    語（見原審卷第72至73頁、第86頁），足見該廚房後門門禁
    並未嚴禁管理，而當時該店尚未營業，故廚房內並非一直有
    人在場（此由畫面時間11：14：44許，被告離開畫面；11：
    16：34許，另有員工進入廚房〈但未靠近死角位置〉；11：17
    ：17許，該員工離開畫面；11：18：18許告訴人再次進入廚
    房等畫面可知，見原審卷第39頁），本案實難排除於「告訴
    人再次離開廚房（即11：18：36許）」至「告訴人發現本案
    手機遭竊」這段時間，有人在外面發現本案手機放在廚房而
    入內竊取，或店內其他人進入廚房順手牽羊之可能性。
　⒋此外，被告於該店內服務至少5、6年之事實，業經證人蔡啟
    忠結證在案（見原審卷第69至70頁），且從告訴人發現本案
    手機遭竊隨即請求調閱監視器錄影畫面，同樣在此工作之被
    告自當熟知店內廚房設有監視器，豈會貪圖一時僥倖，冒著
    遭發覺之風險於廚房內竊取同事的手機？再者，由前述勘驗
    筆錄及監視錄影畫面翻拍照片所示，被告雖曾進入該死角位
    置，但時間不過16秒許，其回到監視器可以拍攝的位置後，
    繼續端麵、將麵放在餐車上、開冷凍櫃將麵放進去等動作，
    並無任何異常舉動，核與竊賊多急於離開現場或設法盡快轉
    移得手之財物的常情相悖。況且，現今一般人普遍持用的手
    機有多重防盜、安全功能，更有不少具有定位功能，若非有
    銷贓管道或破解能力，即便竊取得手，能否使用或變價都是
    問題，而被告本身持用之手機乃是安卓系統、具有圖形鎖功
    能（見原審卷第108、113、115頁），對於上情理當知悉，
    又被告並無任何竊盜前科，殊難想像被告在毫無準備之情況
    下，逕自一時起意竊取本案手機。　
　⒌復查，被告對於其何以走至該死角位置，業已陳稱：當時發
    現有老鼠從地下室門口鑽出來，故往地下室追下去一語（見
    原審卷第38至39頁），核與證人蔡啟忠於原審審理中證稱：
    那個地方確實有門通往地下室，地下室有放一些紙類、沙拉
    油、雜貨一語（見原審卷第78頁），大致相符，被告所辯尚
    非無據，自難僅憑被告曾走至該死角位置即遽認被告有此竊
    盜犯行。　　　 　
  ㈤綜上所述，公訴人所舉之證據，無論直接或間接證據，均尚
    未達於通常一般之人均可得確信而無合理之懷疑存在之程度
    ，無法使本院形成被告確有竊取本案手機行為之有罪心證；
    此外，別無其他積極證據足以證明被告有前揭公訴意旨所指
    之罪嫌，是檢察官所舉事證，不足以證明被告犯罪，其指出
    之證明方法，亦無從說服法院以形成有罪之心證。揆諸首揭
    規定及說明，既不能證明被告犯罪，自應為被告無罪判決之
    諭知。
六、原審因認被告被訴刑法第320條第1項之竊盜罪嫌，核屬不能
    證明，而為無罪之諭知，尚無違誤。檢察官上訴意旨略以：
    告訴人於原審審理中業已證稱：當時看過的影片內容不只當
    庭播放部分，但看完影片之後完全沒有其他人到那個位置一
    語明確，足徵失竊期間僅有被告1人靠近該死角位置，而認
    原判決認事用法尚嫌未洽，請將原判決撤銷，更為適當合法
    之判決云云。然查：告訴人前揭證述，乃屬告訴人之單一指
    證，未獲其他證據補強，已如前述，自難遽採為不利被告之
    認定。檢察官上訴指摘原判決不當，僅係就原審依職權為證
    據取捨及心證形成之事項，反覆爭執，復未據提出新證據，
    以實其說，尚屬臆測之詞，難認可採。上訴意旨所述無從推
    翻原審之認定，其上訴難認為有理由，應予駁回。
據上論斷，應依刑事訴訟法第368條，判決如主文。 
本案經檢察官吳美文提起公訴，檢察官陳昭仁提起上訴，檢察官
董怡臻到庭執行職務。
中　　華　　民　　國　　109 　年　　12　　月　　24　　日
                  刑事第十一庭  審判長法　官  周煙平
                                      法　官  吳炳桂
                                      法　官  陳俞伶
以上正本證明與原本無異。
不得上訴。
                                      書記官  朱家麒
中　　華　　民　　國　　109 　年　　12　　月　　24　　日